臺灣板橋地方法院民事判決　　　　　　99年度訴更一字第11號
原　　　告　陳平助
訴訟代理人　郭瓔滿律師
　　　　　　陳豪杉律師
被　　　告　陳資本
訴訟代理人　王藹芸律師
上列當事人間請求履行契約事件，經本院於民國100年7月14日言
詞辯論終結，判決如下：
    主  文
原告之訴駁回。
訴訟費用由原告負擔。
    事實及理由
一、原告主張：緣兩造係兄弟關係，兩造之父親陳深淵生前為免
    兩造就其所有之土地發生分產糾紛，於民國77年間就原屬陳
    深淵所有坐落新北市樹林區○○○段70-1、72地號2筆土地
    及兩造共有之同段68地號土地為土地分配事宜之協議，並由
    兩造及陳深淵共同簽立協議書（下稱系爭協議書），依系爭
    協議書第2條約定，原告分得坐落於新北市樹林區○○○段
    68 地號、面積1387平方公尺土地之所有權全部及同段70-1
    地號、面積509. 5坪部分之土地；被告則分得70-1地號土地
    面積792.7坪部分及72地號土地全部，第3條則約定被告應無
    條件配合完成登記於其名下之68地號土地所有權應有部分四
    分之一移轉登記予原告。於系爭協議書簽訂後，陳深淵隨即
    依系爭協議書之約定進行土地分配，被告因此順利取得分得
    之70-1地號及72地號土地之所有權。茲系爭68地號土地所有
    權應有部份四分之一仍登記為被告所有，是被告依系爭協議
    書第2條、第3條之約定，本應將該土地應有部分四分之一移
    轉登記予原告所有，惟被告於取得分得之70-1地號及72地號
    土地所有權後，拒不履行配合原告辦理登記之義務，致令原
    告始終無法取得依系爭協議應取得之68地號及70-1地號土地
    所有權，因此爰依系爭協議書之上開約定請求被告履行移轉
    登記68地號土地所有權之義務等語。並聲明：被告應將坐落
    於新北市樹林區○○○段第68地號、面積0.1387公頃、所有
    權應有部分四分之一移轉登記予原告。
二、被告則抗辯：
    (一)緣陳深淵生前為免兩造就其所有之土地發生分產糾紛，乃
      於77年10月24日擬定系爭協議書，就原屬陳深淵所有之土
      地及兩造所共有之土地一併為分配方案之提議，陳深淵及
      被告均於系爭協議書上簽名，惟並未蓋章，然原告因不滿
      意陳深淵之分配方案，而拒絕於協議書上簽名，該協議書
      遂因原告不同意簽訂而作廢。原告所提有陳深淵及兩造簽
      名並蓋章之協議書實乃原告於陳深淵因病過世後盜蓋陳深
      淵及被告之印章，並自行補簽名蓋章而來，系爭協議書因
      原告拒絕要約，而確定不生效力，原告所提有陳深淵及兩
      造簽名蓋章之系爭協議書，係原告偽造之文書並非真正。
    (二)原告不滿意陳深淵於77年10月24日就土地之分配方案所擬
      定之系爭協議書，於77年12月10日尚寫信給陳深淵表達對
      其所提分配方案之不滿，並提出自己之分配方案，惟經陳
      深淵拒絕其所提之分配方案，陳深淵隨後亦將其所有之土
      地出賣予訴外人林文祥，並辦理所有權移轉登記，由原告
      於77年12月10所寫給陳深淵表達對其所提分配方案不滿並
      提出自己之分配方案之信件可知，原告於77年12月10日尚
      對陳深淵於77年10月24日所擬定之系爭協議書不滿，豈可
      能於77年10月24日簽訂系爭協議書？
    (三)原告於臺灣高等法院所受理另案審理案件聲請傳訊證人溫
      武華，並提出原證6協議書，欲證明林文祥乃係陳深淵執
      行系爭協議書時被告所指定之登記名義人，惟因溫武華僅
      為原證6協議書之見證人，並非當事人，且對本件系爭協
      議書之內容、書立經過、成立與否等事項皆完全不知，更
      不認識兩造之父陳深淵，對於本件爭議並無當事人適格；
      又溫武華於臺灣高等法院另案審理案件之證詞並不為審理
      法院所採信，其於另案所為之證言，於本件訴訟自不得作
      為證據。
    (四)原告於臺灣高等法院另案審理中聲請法院調閱新北市樹林
      區地政事務所內被告之印鑑證明申請資料，而依新北市樹
      林區戶政事務所於99年5月4日以北縣樹戶字第0990002687
      號函覆可知，被告之印鑑登記申請書，申請人欄所示係「
      陳深淵」本人簽名、蓋章並按指印，並非被告本人所親自
      申請，足證被告就陳深淵申報被告印鑑章之事，根本不知
      情，遑論有蓋章於系爭協議書上，亦未授權陳深淵代為申
      請，故本件系爭協議書上被告之印文，並非被告所申請之
      印鑑章，亦非被告所蓋。
    (五)原告主張系爭協議書係陳深淵蓋好被告之印鑑章後將協議
      書與印鑑證明一併交予原告之主張並非事實，蓋所擬定之
      協議書乃一式三份，原、被告及陳深淵各執一份，若是有
      成立協議依理應三份皆需三人之簽名蓋章，豈有僅原告執
      有之協議書有三人之簽名蓋章，其餘兩份僅有被告及陳深
      淵簽名並無蓋章之理，原告之上開主張已經臺灣高等法院
      另案審理判決所為否定。
    並聲明：請求駁回原告之訴。
三、兩造於本院100年3月7日言詞辯論期日協議不爭執之事實為
    ：
    (一)兩造之父親陳深淵及被告於77年10月24日就其所有之坐落
      新北市樹林區○○○段第70-1、72地號土地及兩造共有之
      同段68地號土地，擬具系爭協議書，並經陳深淵及被告簽
      名。其中，
      1.第2條約定由原告分得坐落於新北市樹林區○○○段68
        地號土地、面積1387平方公尺之所有權全部，及同段第
        70-1地號土地，面積509. 5坪部分；被告則分得70-1地
        號土地面積792.7坪部分及72地號土地全部。
      2.第3條約定被告應無條件配合完成登記於其名下之68地
        號土地所有權應有部分四分之ㄧ移轉登記予原告。
    (二)原告曾於77年12月9日、同年月10日兩次致信陳深淵表達
      對於系爭協議書所提之分配方案不滿意，並另提出分配方
      案（如被證四）。
    (三)上開72地號土地於77年11月10日以買賣為原因移轉登記予
      訴外人林文祥（現更名為林晉宇）。
    (四)上開70-1地號土地，於78年3月10日分割出792.7坪部分，
      嗣經併入72地號土地。
四、兩造於本院100年3月7日言詞辯論期日整理之爭點為：原告
    與被告、陳深淵就系爭協議書是否有達成意思表示之合致？
    茲就上開爭點審究如下：
    (一)兩造為兄弟，其等父親陳深淵於82年11月29日死亡，兩造
      均為繼承人，為兩造所不爭執（見本院卷第230頁，100年
      6月23日言詞辯論筆錄）。而陳深淵於77年10月24日擬定
      系爭協議書，以陳深淵及兩造為立協議書人，約定將陳深
      淵所有系爭70-1、72地號土地及兩造共有之系爭68地號土
      地，分配為被告取得系爭72地號土地所有權全部及70-1地
      號內792.7坪土地、原告取得系爭68地號土地所有權全部
      及70-1地號內509.5坪土地，因原告當時未在台灣，僅由
      被告、陳深淵簽名於立協議書人欄項下，此觀被告所提與
      系爭協議書內容相符之協議書正本，其上立協議書人僅有
      被告、陳深淵簽名，並未用印，亦無原告之簽名用印等情
      自明（見本院卷第139頁反面，100年2月14日言詞辯論筆
      錄），並為原告所不爭執，且有協議書之影本1份附於本
      院卷第16-17頁可稽，堪信為真實。則系爭協議書對於原
      告而言，即屬非對話之要約。
    (二)又查，原告知悉系爭協議書所載分配方式後，即於77年12
      月9日致函被告，略以：分財產之事應由我們兩兄弟（即
      兩造）共同商量後，才進行，此次你與父商量分財產，未
      積極找我協商，這樣做法不對，我已向父說明分配財產應
      由兩造協商分配細節並提出結論，由父出面照結論進行分
      配，父已同意照此方式來分配田68、田72及田70-1這3 筆
      土地（即系爭68、72、70-1地號土地，以下合稱系爭3筆
      土地），附件是你與父討論之結果，擬將田72給你，田68
      給我，並將田70-1依圖二所示割分，將上面的792.7坪給
      你，下面的509.5坪給我，使我們共分到相等的坪數，看
      起來很公平，但實際上兩份的價值相差很多，分下面一份
      沒有出路，形狀不規則，又有豬舍的麻煩，讓我選的話，
      我一定選上面那塊靠近路邊，形狀比較規則亦無豬舍麻煩
      的土地，我已向所有親友表明，既然決定分配土地，就要
      分得心平氣和、無怨言，最好的辦法是由我分，讓你選，
      或由你分，讓我選，經電話討論，我們決定由我分，讓你
      選，我提出的分配分式，說明如下……，你儘快決定做選
      擇那一份，決定後，請告訴一聲，再請父進行分配，倘你
      不滿意這樣分法，請你提出修改分法，讓我選擇等語；原
      告復於77年12月10日致函陳深淵，略以：（兩造）經電話
      討論結果，資本要我提出土地分配方式，由他選，附上給
      資本的信，信中提出分配方式，兩份都有出路，同時形狀
      亦較規則，如有結論，當即報告等語，有原告所是認之信
      函及分配方式二圖附於本院卷第51至53頁可憑（本院卷第
      139頁，100年2月14日言詞辯論筆錄）。觀諸系爭協議書
      所附系爭3筆土地分配方式（見本院卷第52頁正面，下稱
      分配1圖），系爭協議書將系爭72地號土地全部與系爭
      70-1 地號上面792.7坪土地合成一區，將系爭68地號土地
      全部與系爭70-1地號下面509.5坪土地合成另一區，可見
      分配1圖即係按系爭協議書內容而繪製；至於原告所繪系
      爭3筆土地分配方式（見本院卷第71頁反面，下稱分配2圖
      ），則將系爭72、70-1地號土地合併分割二區，上面一區
      僅有系爭72、70-1地號土地一部分，下面一區除系爭72、
      70-1地號土地他部分外，尚連有系爭68地號土地全部，顯
      然與系爭協議書所載分配方式不同，足徵原告並不同意系
      爭協議書所載分配方式及分配1圖。原告所稱其前揭信函
      僅係提出建議，並非不同意系爭協議書之內容云云，自難
      採信。
    (三)按要約經拒絕者，失其拘束力。非對話為要約者，依通常
      情形可期待承諾之達到時期內，相對人不為承諾時，其要
      約失其拘束力。將要約擴張、限制或為其他變更而承諾者
      ，視為拒絕原要約而為新要約。民法第155條、第157條、
      第160條第2項分別定有明文。承上所述，原告於77年12月
      9日、77年12月10日先後致函被告、陳深淵，對於系爭協
      議書所載分配方式及分配1圖有意見，另提出分配2圖，要
      求被告選擇哪一份土地，顯係將系爭協議書之內容予以變
      更而承諾，依上開說明，應視為原告拒絕系爭協議書此原
      要約而為新要約，系爭協議書對兩造及陳深淵已失其拘束
      力。至原告前揭信函及所附分配2圖，既屬非對話之新要
      約，且為被告所拒絕，而陳深淵又於77年11月10日將系爭
      72地號土地出售予林晉宇，並於77年11月28日辦畢移轉登
      記，另系爭70-1地號於78年5月2日因分割增加70-2地號，
      該70-2地號又併入系爭72地號等情，為兩造所不爭執，亦
      如前述（見本院卷第159頁反面，100年3月7日言詞辯論筆
      錄），足證陳深淵至遲於77年11月10日已不願受系爭協議
      書、分配1、2圖之拘束，且於原告寄發前揭信函時，已無
      系爭72地號土地可分配予兩造，系爭協議書顯無履行之可
      能。此外，原告復未舉證證明依通常情形可期待承諾之達
      到時期內，被告、陳深淵就分配2圖之新要約為承諾之事
      實，應認分配2圖之新要約亦失其拘束力。
    (四)原告雖再主張被告交付之系爭協議書上已有被告、陳深淵
      之印文，嗣經其簽名用印，系爭協議書應於77年10月24日
      成立生效云云，非但為被告所否認，且查系爭協議書已載
      明「本書份，各執壹份為據」等字，原告應知協議書有
      3份，兩造及陳深淵各執一份，倘原告於上開在台期間，
      已同意系爭協議書內容者，其除在自己所持系爭協議書複
      寫本之立協議書人欄內簽名用印外，當亦會要求在被告、
      陳深淵各執之另二份協議書上立協議書人欄內簽名用印，
      並要求被告、陳深淵在各執之協議書上立協議書人欄內用
      印，以求一致。惟觀諸被告所執之協議書正本，均無原告
      之簽名印文，亦無被告、陳深淵之印文，僅原告所執系爭
      協議書之立協議書人欄內有原告之簽名印文及被告、陳深
      淵之印文，參以原告於77年12月9日、10日發函被告、陳
      深淵，並提出分配2圖等情，足證原告於上開在台期間，
      並未在系爭協議書之立協議書人欄內簽名用印，甚且早已
      向被告、陳深淵表明其不同意系爭協議書所載土地分配方
      式及分配1圖，此由陳深淵於77年11月10日出售系爭72地
      號土地予林晉宇，並於77年11月28日辦理所有權移轉登記
      完畢亦徵。
    (五)原告雖另舉證人陳進國證述：伊有跟陳深淵買系爭68地號
      部分土地，陳深淵有說68地號土地要給原告等語（見本院
      卷第177頁反面，100年3月25日言詞辯論筆錄），惟其亦
      證述未曾見過系爭協議書，且除68地號土地外，就陳深淵
      如何分配土地與兩造，其亦不清楚等語明確（見本院卷第
      177頁反面，100年3月25日言詞辯論筆錄），尚無從依其
      證詞即認陳深淵係依系爭協議書之約定，而表明將68地號
      土地分配予原告。
    (六)原告另主張被告以林晉宇為系爭72地號土地之借名登記人
      ，乃被告與陳深淵為達成依系爭協議書使被告取得系爭72
      地號土地所採取之手段，顯見系爭協議書已成立生效且已
      履行云云，並提出被告與林晉宇於92年5月19日訂立之協
      議書、兩造與黃德時、黃福長間於82年12月20日訂立之協
      議書為證（見本院卷第72至77頁）。惟查：
      1.被告否認係以林晉宇為系爭72地號土地之借名登記人（
        見本院卷第81頁反面、99年8月19日民事答辯(一)狀第4頁
        ），並以陳深淵係本於所有權將該土地出售予林晉宇等
        語，則原告自應舉證證明陳深淵已履行系爭協議書之約
        定將系爭72地號土地分配予被告，及被告係借用林晉宇
        之名義登記為系爭72地號土地所有權人等事實。原告就
        此雖提出被告與林晉宇於92年5月19日訂立之協議書為
        證，惟依該協議書記載，林晉宇就出售系爭72地號土地
        之第二次價款350萬元、尾款281萬元，願意放棄，由被
        告領取，被告須於92年5月24日前撤銷對該土地之假扣
        押，以後不得再假扣押該土地，上開買賣款項之支票均
        由代書溫武華保管，俟假扣押撤銷完成，被告始得向溫
        武華領取350萬元支票，281萬元支票則於該土地過戶完
        成或最遲於92年8月15日前領取，農會貸款金額由買方
        陳景輝承受，關於利息部分則至92年7月30日由被告支
        付，並互相互補，關於被告之保證（樹林農會）則不再
        作保等字（見本院卷第76-77頁），並未記載被告為該
        土地之實際所有人或林晉宇為該土地之借名登記人。倘
        林晉宇為系爭72地號土地之借名登記人，被告自無擔任
        林晉宇向台北縣樹林鎮農會借款之保證人，並就林晉宇
        出售該土地所得價款，僅領取第2期款及尾款，而未領
        取第1期款之理？原告此部分主張，核與常理有違，尚
        難遽信。
      2.又查，被告否認曾於82年12月20日與陳平助、黃德時、
        黃福長簽訂協議書（見本院卷第81頁反面、99年8月19
        日民事答辯(一)狀第4頁及本院100年7月14日言詞辯錄筆
        錄），並以該協議書上立協議書人下項關於「陳資本」
        部分之簽名印文均非真正等語為辯。原告就此固舉證人
        黃福長到場證述：82年12月20日簽訂協議書時，兩造及
        其配偶均有到場，且親自簽名、蓋章於該協議書等語為
        證（見本院100年7月14日言詞辯論筆錄）。惟該協議書
        （本院卷第72頁）之文字及立協議書人項下「陳資本、
        陳平助、黃德時、黃福良」之簽名均係出於同一人之筆
        跡，其下始蓋用印文，甚至將黃福長誤載為「黃福良」
        ，兩造顯無親自簽名之情，證人黃福長之證詞已非無瑕
        疵。再者，觀諸上開82年12月20日協議書內容，僅記載
        黃德時、黃福長父子提供台北縣樹林鎮○○○段71地號
        土地予兩造無償永久通路使用，及將來倘政府徵收該土
        地而發放之補償金或出售該土地得款或兩造對該土地之
        優先購買權等問題而為約定，而黃福長對於陳深淵與兩
        造間如何分配土地，亦證述其並不清楚等語明確（見本
        院100年7月24日言詞辯論筆錄第3-4頁），均無法得出
        系爭協議書已成立生效或已經履行之結論，其證詞尚無
        遽資為原告有利之認定。
    (七)再查，依72地號土地登記簿影本觀之（見本院卷第202頁
      ），陳深淵於生前之77年11月10日將系爭72地號土地出售
      予林晉宇，並於77年11月28日辦畢所有權移轉登記。又依
      原告迄今仍主張為真之系爭遺囑（暫不論系爭遺囑因不符
      民法第1194條規定代筆遺囑之法定要件而無效），亦將陳
      深淵事先分配予子孫之不動產及依系爭協議書分配財產之
      情形詳為記載，並無隻字片語提及有將系爭72地號土地分
      配予被告或子孫之情形（見本院卷第66至68頁），則原告
      所稱被告與陳深淵為達成依系爭協議書使被告取得系爭72
      地號土地，而採取將該土地借名登記為林晉宇所有之手段
      云云，已非無疑。又觀諸該遺囑第3、4條內容，固記載依
      系爭協議書，系爭68地號土地，陳深淵所有持分2分之1由
      原告單獨全部繼承，被告所有持分4分之1，亦應依系爭協
      議書，無條件移轉登記予原告或依原告助之意辦理產權移
      轉；依系爭協議書，系爭70-1地號土地所有全係陳深淵所
      有，亦由原告單獨全部繼承等字（見本院卷第66-68），
      可見僅有系爭68地號土地之分配方式同於系爭協議書外，
      系爭70-1地號土地之分配方式則異於系爭協議書及分配1
      、2圖所示分配方式，更無系爭72地號土地之相關記載（
      實則系爭72地號土地早經陳深淵於77年11月10日出售予林
      晉宇），足徵系爭協議書對兩造及陳深淵均無拘束力。而
      該遺囑，經被告以係為虛偽，向本院提起確認遺囑虛偽之
      訴，經臺灣高等法院以95年度重家上字第15號認其不符民
      法第1194條所定代筆遺囑之法定要件而無效，判命原告應
      將系爭68地號土地所有權應有部分2分之1、70-1、75-5地
      號土地於84年10月19日所辦理之繼承登記予以塗銷，並經
      最高法院以97年度台上字第1382號裁定駁回原告之上訴而
      告確定。亦有民事判決之影本2份及民事裁定之影本1份附
      於本院卷第21-50可憑。亦難以無效之上開遺囑內容有提
      及「依系爭協議書」等字，即遽謂系爭協議書仍成立生效
      。
    (八)綜上所述，原告既拒絕承諾系爭協議書之要約，致系爭協
      議書未成立生效，被告同此之抗辯，為可採信。原告所稱
      系爭協議書已於77年10月24日成立生效云云，為不可採。
      從而，原告主張依系爭協議書之約定，請求被告將坐落新
      北市樹林區○○○段第68地號、面積0.1387公頃、所有權
      應有部分四分之一移轉登記予原告，即無理由，應予駁回
      。
五、本案事證已臻明確，兩造其餘主張陳述及所提之證據，經本
    院審究後認無礙勝負之判斷，爰不一一論列，附此敘明。
六、結論：本件原告之訴為無理由，依民事訴訟法第78條，判決
    如主文。
中    華    民    國   100    年    7     月    29    日
                  民事第二庭    法  官  陳麗玲
以上正本係照原本作成
如對本判決上訴，須於判決送達後20日內向本院提出上訴狀。如
委任律師提起上訴者，應一併繳納上訴審裁判費。
中    華    民    國   100    年    7     月    29    日
                            書記官  粘建豐